【裁判字號】    95,台上,4132
【裁判日期】    950727
【裁判案由】    偽造文書
【裁判全文】
最高法院刑事判決            九十五年度台上字第四一三二號
    上  訴  人  台灣高等法院台南分院檢察署檢察官
    被      告  甲○○原名鄭.
上列上訴人因被告偽造文書案件，不服台灣高等法院台南分院中
華民國九十二年十一月十八日第二審判決（九十二年度上訴字第
一一０七號，起訴案號：台灣雲林地方法院檢察署九十年度偵字
第二一一一號），提起上訴，本院判決如下：
    主  文
原判決撤銷，發回台灣高等法院台南分院。
    理  由
本件原判決撤銷第一審判決，改判依牽連犯、連續犯、想像競合
犯之例，從一重論處被告甲○○（原名鄭白錦）共同連續行使偽
造私文書，足以生損害於他人罪刑，固非無見。
惟按本件依原判決事實之認定，係以被告與其夫林運良（已死亡
）共同自民國八十五年五月六日起，以林運良名義擔任會首，共
同招募民間互助會，會員三十三人，與會員約定，每會會款為新
台幣（下同）二萬元，投開標地在其雲林縣莿桐鄉○○路八八號
住處，被告並負責互助會開標及收取會款工作。嗣被告、林運良
竟意圖為自己不法所有之概括犯意，於八十六年八月六日第十六
會開標時，未經會員詹妙鈞（以其公公黃江忠名義參加互助會）
及名義人黃江忠同意，在其上開住處，擅在空白紙上偽簽黃江忠
署名及填寫標息八千二百元，偽造黃江忠標單，參加互助會競標
，得標後由被告向其他會員謊稱：該次互助會開標，係會員黃江
忠得標，使其他會員陷於錯誤，誤以為該次互助會係由黃江忠得
標，乃不疑有詐，將會款交予被告。被告、林運良因而詐得活會
會員所繳當期會款二十萬零六百元〈其計算方法為：（00000-00
00）〤（33-16）=200600〉足以生損害於黃江忠及活會會員。又
於同年九月六日會員以九千六百元標得後，被告仍向詹妙鈞收取
活會會款一萬零四百元，嗣被告、林運良因無法再負擔鉅額會款
，遂片面宣布倒會停標，其他互助會會員至此始知受騙等情。理
由內，亦認被告與林運良僅偽造會員黃江忠之標單冒標一次，係
共犯刑法第二百十六條、第二百十條、第二百二十條第一項之行
使偽造私文書罪，其等同時向活會會員詐取會款為詐欺取財罪之
想像競合犯；另第二次詐欺詹妙鈞活會部分為詐欺取財罪之連續
犯，而所犯行使偽造私文書罪與連續詐欺取財罪間有方法結果關
係，為牽連犯，應依刑法第五十五條後段，從一重按行使偽造私
文書罪處斷云云，如屬無訛，非惟關於八十六年九月六日會員（
應係黃文彥）以九千六百元得標後，被告向詹妙鈞收取活會會款
一萬零四百元部分，是否基於不法所有之意圖，有無施用詐術，
未加認定，事實不明且是否為起訴效力所及，理由並未說明，難
謂適法外；原判決理由內既認先後二次所犯詐欺取財罪部分為連
續犯，與所犯行使偽造私文書罪部分有牽連犯之裁判上一罪關係
，應從一重依行使偽造私文書罪論擬，果爾，就行使偽造私文書
罪部分而言，自無連續犯之問題，乃原判決主文竟諭知被告共同
「連續」行使偽造私文書罪刑，於法均有未合。又偽造之署押，
應予沒收，刑法第二百十九條定有明文。原判決事實既認定被告
偽造黃江忠署名之標單，原判決對於該偽造之標單為何未加沒收
，並未說明其理由，亦非適法。另檢察官上訴意旨以被告倒會後
，於八十八年五月二十二日領取其夫林運良保險金一千八百九十
五萬餘元，其僅有清償近親（兄弟姊妹）債務，未清償遭其倒會
之互助會會款，反以該款購屋買車，態度不佳。又告訴人黃文彥
於偵查中已合法告訴，原判決漏列其為告訴人，未予其到庭陳訴
意見之機會，已剝奪其訴訟上之應有權利，復未審酌被告仍積欠
告訴人黃文彥及其他會員鉅額會款，僅以被告已與被害人黃江忠
及詹妙鈞達成和解為由〈其實僅賠三成〉，減輕被告之刑責，亦
有適用刑法第五十七條不當之違法等語，經查尚非全然無據，因
與量刑之輕重有關，亦有再加審酌之必要。檢察官上訴意旨指摘
原判決關於行使偽造私文書部分不當，尚非全無理由，應認該部
分有撤銷發回更審之原因，又被告牽連所犯刑法第三百三十九條
第一項詐欺取財罪部分，及原判決不另為無罪之諭知部分（原判
決理由六），基於審判不可分之原則，亦一併發回，合予指明。
據上論結，應依刑事訴訟法第三百九十七條、第四百零一條，判
決如主文。
中    華    民    國  九十五  年    七    月  二十七  日
                      最高法院刑事第五庭
                          審判長法官  莊  登  照
                                法官  洪  明  輝
                                法官  黃  一  鑫
                                法官  林  秀  夫
                                法官  徐  昌  錦
      本件正本證明與原本無異
                                      書  記  官
中    華    民    國  九十五  年    八    月    二    日
                                                      ｖ


司法院資訊處製作；財團法人民間司法改革基金會備份。
